【裁判字號】    97,訴,2959
【裁判日期】    981210
【裁判案由】    確認本票債權不存在等
【裁判全文】
臺灣臺中地方法院民事判決  97年度訴字第2959號
原      告  乙○○
訴訟代理人  戊○○
訴訟代理人  丁○○
被      告  甲○○
訴訟代理人  張志新律師
上當事人間確認本票債權不存在等事件，本院於民國98年11月24
日言詞辯論終結，判決如下：
    主    文
原告之訴駁回。
訴訟費用由原告負擔。
    事實及理由
一、原告主張：
（一）被告執有原告簽發如附表所示面額總計新台幣（下同）33
      0萬元之本票4紙（下稱系爭本票），並向鈞院聲請本票裁
      定准予強制執行，經鈞院於民國97年9月1日以97年度司票
      字第7403號民事裁定准許在案。查系爭本票係原告於97年
      7月23日、24日在被告之子即訴外人林宗賢（即林頂厲）
      台中市○○路44號之辦公室內，受被告脅迫恐嚇所簽發，
      兩造間並無債權債務關係，被告即無系爭本票之權利存在
      ，若被告主張原告曾向其借款，被告應先負舉證責任，爰
      請求確認被告執有原告簽發系爭本票之本票債權不存在，
      並將系爭本票返還原告。
（二）被告雖提出透過林頂厲分51筆存入金單（匯款）存入訴外
      人即原告擔任負責人之仟煇彩色印刷股份有限公司（下稱
      仟煇公司），惟查兩造無簽定任何契約、借據等書面，如
      兩造間存有借賃關係，理應要求明定清償期及開具借貸證
      明（含票據擔保）。且依一般習慣，借款應逕由被告帳戶
      轉入仟煇公司，以免生領取現金風險及浪費時間，因何需
      以領取現金後交付林頂厲，再由林頂厲存入仟煇公司方式
      為之；遑論林頂厲於「存款憑條」上均以其原名林宗賢為
      存款人，非為（存款）代理人，則該存入款究否被告借款
      債權已然有疑。
（三）林頂厲趁其掌管仟煇公司財務之便，與被告共同不法掏空
      仟煇公司，至少分別有785萬5千元及706萬9312元流向被
      告及林頂厲帳戶。而流向林頂厲之706萬9312元中有425萬
      2千元來自被告上開提出之以林頂厲為被告代理人身分分5
      1筆存入金1175萬5630元予仟煇公司，旋流回林頂厲帳戶
      ，縱被告事前不知情致未向原告查詢，惟林頂厲於96年11
      月26日受聘於仟煇公司即先預借3個月9萬元薪津方能支應
      生活，依其於97年3月28日提出營運計劃書第5條應簽發80
      0萬元為履約保證，及依台灣台中地方法院97年度中救字
      第26號民事裁定所載林頂厲尚因406,000元裁判費聲請訴
      訟救助，均足證林頂厲自96年11月26日起即無資力，嗣侵
      吞仟煇公司款項，始能支付鉅額賠償金，益證上開706萬
      9312元係無由流入林頂厲帳戶，則被告提出1176萬5630元
      存入金單據及流入被告帳戶787萬5千元係被告與林頂厲合
      意虛製之交易紀錄，並非借貸之交付。
（四）又每筆存入金與上開陸續（回）流入被告帳戶（共785萬5
      千元）之每筆仟煇公司支票均不相符，尤其是前3筆存入
      金：97年2月12日50萬元、97年4月16日35萬元、97年4月
      24日46萬元，其中97年2月12日50萬元，距被告於97年4月
      2日自仟煇公司取走首筆款項60萬元，共50日即有10萬元
      高利息，與被告所稱無息出借已然不符；97年4月24日46
      萬元係被告以其持有仟煇公司40萬元支票獲承兌而回流其
      帳戶，本無由再以入金以兌現其持有之仟煇公司支票（因
      其於到期日前2日抽票即可），另有多張共286萬元亦如是
      ，尤見該3筆存入金絕非交付借款，原告亦未開具任何借
      貸證明（含票據擔保）。
（五）97年5月12日仟煇公司出賣機器，林頂厲當日收到訴外人
      大昱印刷股份有限公司150萬元即期支票即存入被告帳戶
      提示兌領，如認此託收兌領行為係仟煇公司償還借款，因
      當日被告另已承兌仟煇公司20萬元支票，應再承兌仟煇公
      司150萬元支票，非逕承兌上開支票，足證被告稱97年5月
      12日前原告積欠達170萬元，惟其僅持有20萬元仟煇公司
      債款支票之謬（除非其中150萬元被告讓仟煇公司空言出
      借），均與97年5月12日（含）前被告已有承兌多張仟煇
      公司支票如：97年4月2日60萬元、97年4月24日40萬元、
      97年5月9日20萬元、及97年5月12日20萬元不符，足證流
      向被告帳戶787萬5千元絕非為「償還借款」所為。至被告
      提出存入金中3筆即：97年5月12日入金30萬元已全數流向
      被告帳戶；97年5月14日入金43萬元，除10萬元流向被告
      帳戶，餘流向林頂厲帳戶；97年5月15日入金50萬元，則
      係林頂厲虛製帳戶侵吞其於97年5月12日所收取仟煇公司
      同日出賣機器所取得之現金50萬元，亦證上開1176萬5630
      元存入金單據非被告出借而入金之借款。
（六）由被告台灣土地銀行台中分行000000000000號帳戶存摺可
      知97年4月24日前被告結存餘額僅10餘萬元，該日後結存
      即成負數，被告實無能力且未支出所提出存入金單之97年
      2月12日50萬元及97年4月16日35萬元。又依該存摺已呈負
      數，亦知被告非富裕，尚需貸款以應付支出，實無其所稱
      於仟煇公司營運困難會無擔保品、無息、未言明清償期而
      空口借貸，亦無由令原告以944,934元支票可抵償100萬元
      債務之情。
（七）再仟煇公司出賣上開機器售價1千萬元及已向訴外人麒麟
      營造有限公司借款288萬元，其中分別有102萬7312元及18
      9萬元遭林頂厲侵吞入己，其中分別有340萬元及215,000
      元流向被告帳戶，連同上述，林頂厲至少侵吞達706萬931
      2元，原告實無需向被告借貸，甚無截至97年7月23日積欠
      被告達450萬元借款之情。
（八）被告提出共1176萬5630元存入金單據中僅329萬7189元用
      於仟煇公司貨款，其中286萬元流回被告帳戶，393萬2千
      元存入林頂厲帳戶，32萬元由林頂厲取走現金，餘則去向
      、用途不明，就此原告已連同前述仟煇公司遭侵佔事實，
      向台灣台中地方法院檢察署對被告及林頂厲提出侵占罪告
      訴，現由98年度偵字第3029號偵查中，則上開存入金單據
      不能證明被告借款予仟煇公司之事實，被告應逐筆舉證資
      金來源及出借事實。
（九）否認曾交付被證2之4紙支票，且均未有原告背書，其中僅
      55萬元支票係於仟煇公司首張退票日（即97年7月16日）
      次日提示後退票，餘3紙支票均未提示。且其中2張發票日
      均97年7月1日24萬元及85萬元支票，斯時仟煇公司尚未退
      票，被告竟不提示，不僅與被告前持有仟煇公司支票會於
      支票屆期前即提示之習慣相違，且被告反續於97年7 月1
      日至97年7月31日間存入仟煇公司共16筆計161萬730元，
      其中97年7月16日以後仍有存入金，即被告於97年7月1日
      （甚至之前）取得該2紙未提示之支票時，已明知仟煇公
      司周轉失靈，焉會再以「存入金」出借鉅款？尤其仟煇公
      司於97年7月16日開始退票，被告持有仟煇公司支票亦於
      次日退票，被告更不可能再出借，惟被告仍於97年7月24
      日、97年7月31日存入金2730元、35,000元。遑論如被告
      於97年7月1日（甚至之前）已取得被證2之4紙支票，仟煇
      公司積欠債務多達450萬元，承前仟煇公司營運不良，被
      告豈會續存入金？更無於97年7月1日仟煇公司已有未兌現
      支票，被告於97年7月1日以後再收取形同廢票之另2紙支
      票（即被證2之發票日97年7月17日55萬元及發票日97年8
      月5日70萬元）。縱仟煇公司於97年7月1日後無任何款項
      入被告帳戶，若被告仍稱存入金為出借款，被告97年7月
      14日至97年7月23日（即系爭4紙本票其中3紙之發票日）
      間存入金共157萬3千元（即161萬730元扣除97年7月24日
      2,730元及97年7月31日35,000元），亦與上開55萬元及70
      萬元之2紙支票有323,000元之差而不相符合，則被告97年
      7月1日以後存入金亦與其取得之票據金額不符，亦證被告
      所述非實。
（十）被告既稱原告前已交付被證2之4紙支票，其逕可向仟煇公
      司求償，且果如係被告持仟煇公司支票向被告借貸（原告
      否認之），被告可逕將借款交付原告或仟煇公司，無由以
      現金交付林頂厲再存入仟煇公司，被告亦可待原告清償時
      ，再將前原告交付擔保借款之支票返還原告。且被告稱11
      75萬5630元存入金係借款，扣除被告已承兌787萬5千元，
      為389萬630元，與上開被證2之4紙計450萬元支票不合，
      遑論原告均未於仟煇公司之票據上背書。本件倘非被告以
      不法方式脅迫原告，原告無由因上開非應由原告個人負責
      之450萬元債務而簽發系爭4紙本票。退步言，縱被告所稱
      借貸屬實，無論存入金或支票均屬仟煇公司所有，非原告
      個人所有；依台灣台中地方法院檢察署檢察官97年度偵字
      第22486號不起訴處分書亦知原告並無管理仟煇公司財務
      之情；被告亦承認自仟煇公司流入被告帳戶787萬5千元，
      及所提出被證2之4紙支票共450萬元及被證4共944,934元
      支票，均屬仟煇公司所有，未經原告背書，足證被告明知
      仟煇公司已退票無財力，只得以脅迫原告簽發系爭4紙本
      票方能求償。
（十一）原告及仟煇公司既無積欠被告債務，反是被告及林頂厲
        共同侵吞仟煇公司款項，若非渠等於97年7月23日脅迫
        原告夫妻，原告無由簽發4紙額各100萬元及1紙50萬元
        本票，並簽立授權林頂厲處理仟煇公司債權債務之「債
        權債務處理授權書」（原告已去函撤銷該授權書之意思
        表示），且斯日被告父子仍唆使其手下（包括仟煇公司
        舊員工陳曉芳）以2部車強行搭載訴外人即原告配偶丁
        ○○（原告仍控制於林頂厲台中市○區○○路44號辦公
        室），脅迫至原告住所取走仟煇公司已收得之客票，並
        由陳曉芳簽收之。次日即97年7月24日原告夫妻仍於懼
        怕下再交付被告現金20萬元，並任林頂厲再取走4張仟
        煇公司收得之客票計252,049元，上開票據中有5紙與被
        證4相符。至被證3之確認書，係97年7月29日被告及林
        頂厲稱陳玠逢有出借仟煇公司435萬元，其中240萬元係
        以被告名義匯入仟煇公司，因已償還69萬元，餘336萬
        元債款，仟煇公司應負責償還，原告迫不得已於渠等備
        妥之確認書上以仟煇公司名義簽認之。惟上開金錢往來
        亦非借貸，係林頂厲募款入股仟煇公司股金時，未獲原
        告夫妻同意下，私自以其及仟煇公司名義向陳玠逢夫妻
        保證該投資屆滿半年即可分回相當投資本金之紅利，林
        頂厲更偽簽仟煇公司本、支票供擔保，指示陳玠逢之妻
        李瑞雪將上開所募得陳玠逢家人投資仟煇公司入股金中
        240萬元以被告名義匯入仟煇公司帳戶，再持該匯款單
        向原告夫妻訛稱係被告所投資之入股金，要求由林頂厲
        保管仟煇公司印鑑章、存摺及空白支票等重要財務證件
        ，致夫妻陷於錯誤而應其所求，不僅加速被告及林頂厲
        共同掏空仟煇公司，且因該240萬元匯款單仍在陳玠逢
        夫妻處，被告及林頂厲乃脅迫原告以仟煇公司名義簽立
        確認書，以逃避其等法律責任。被告前後2次會同林頂
        厲脅迫原告夫妻處理仟煇公司債務，理應知曉仟煇公司
        與林頂厲間財務往來，尤其被告所提出1175萬5630元存
        入金單據應係林頂厲交付被告，亦足證被告與原告及仟
        煇公司間無財務往來，純為被告及林頂厲共謀不法所為
        而取得系爭4紙本票，於原告撤銷上開意思表示後，被
        告即屬無法律上原因取得系爭4紙本票，則上開票據權
        利對原告即不存在。
（十二）聲明：確認被告執有台中地方法院97年度司票字第7403
        號民事裁定附表所示之4紙本票對原告之本票債權不存
        在，被告並應將本票返還原告。
二、被告則以：
（一）原告為仟煇公司負責人，因仟煇公司營運困難需資金紓困
      ，遂於97年間陸續向被告借貸，並指定將借款匯入仟煇公
      司帳戶，嗣97年7月23日原告親至林頂厲位於台中市○○
      路44號辦公室，與被告商談債務清償事宜，至此原告已積
      欠被告450萬元，有原告借貸當時交付被告之仟煇公司被
      證2之4紙支票可稽。嗣翌日（即97年7月24日）原告復親
      拿現金20萬元予被告，將上開50萬元本票換為面額30萬元
      本票以為部分清償，後原告又陸續以客票清償計944,934
      元，被告以原告上開清償作100萬元計，則原告剩餘330萬
      元迄未清償，被告實無以詐欺、脅迫方法取得系爭4紙本
      票。遑論原告簽發系爭4紙本票之地點係一開放辦公場所
      ，當時係上班時間，外部為玻璃牆，從外可透視內部活動
      ，鄰居為一般住家，如有施以強暴脅迫行為，豈會無人知
      曉。矧原告甚於翌日陸續親來還款，並於同年7月29日再
      與訴外人陳玠逢前來確認債務，原告主張遭強暴脅迫，顯
      屬無稽。
（二）被告與丁○○係多年好友，本於情誼，被告未向原告要求
      支付借款利息，原告亦持仟煇公司支票前來向被告借貸，
      待原告清償，被告則將原告前次交付支票返還原告，是以
      兩造無特別約定清償日，多年來原告亦均能信守承諾還款
      。雖原告主張係遭被告強暴脅迫方簽立系爭4紙本票，惟
      未舉證證明，矧證人杜培菁、庚○○、丙○○、己○○亦
      證實原告無遭人強暴脅迫簽立本票之情事。
（三）被告固有多次於匯款至原告指定仟煇公司帳戶後，當日之
      被告帳戶即有仟煇公司支票兌現入帳之情，惟被告確有匯
      款，有匯款單據及交易明細可稽，至被告提示兌領之與匯
      款日同日仟煇公司支票，或為原告之前持向被告借貸之支
      票，被告兌領並無不當。至被告匯款日與仟煇公司支票發
      票日相同，是否原告為免仟煇公司因存款不足退票而影響
      信用，於當日為使該支票得以兌現而向被告借貸，實屬可
      能，惟其究何原因所為，並無損及原告向被告借貸之事實
      。並聲明：原告之訴駁回。
三、兩造不爭執之事項：
（一）被告於97年2月12日到97年7月31日陸續以匯款方式匯入仟
      煇公司帳戶共11,765,630元。
（二）原告在97年4月2日到97年6月30日期間也陸續以匯款方式
      匯入7,875,000元到被告的帳戶。
四、法院之判斷：
（一）按確認法律關係之訴，非原告有即受確認判決之法律上利
      益者，不得提起之，民事訴訟法第247條第1項前段定有明
      文；又民事訴訟法第247條所謂即受確認判決之法律上利
      益，係指因法律關係之存否不明確，致原告在私法上之地
      位有受侵害之危險，而此項危險得以對於被告之確認判決
      除去之者而言，故確認法律關係成立或不成立之訴，苟具
      備前開要件，即得謂有即受確認判決之法律上利益，縱其
      所求確認者為他人間之法律關係，亦非不得提起（最高法
      院42年台上字第1031號判例參照）。本件原告主張被告持
      有系爭本票，對其無本票債權存在，惟被告卻主張系爭本
      票所示金額未受償，持以向本院聲請裁定准予強制執行，
      而經本院以97年度司票字第7403號裁定准許在案，顯然兩
      造就上開本票債權法律關係有所爭執，該法律關係之存否
      不明確，並致原告私法上之地位有受侵害之危險，而此危
      險得因對於被告之確認判決予以除去，是以原告提起本件
      確認本票債權不存在之訴，有即受確認判決之法律上利益
      ，自屬合法，先為敘明。
（二）原告主張系爭本票係遭被告脅迫恐嚇所簽發，兩造間無債
      權債務關係存在云云，已為被告所否認，並以前揭情詞置
      辯，而本件兩造並不爭執原告簽發系爭本票交付被告，是
      本件應審究者厥為：原告是否受被被告脅迫恐嚇而簽發系
      爭本票？原告是否基於與被告間有330萬元之借貸關係而
      簽發系爭本票？
（三）按當事人主張有利於己之事實者，就其事實有舉證之責任
      ，民事訴訟法第277條前段定有明文。又當事人主張其意
      思表示係因被詐欺或脅迫而為之者，應就其被詐欺或被脅
      迫之事實，負舉證之責任（最高法院21年上字第2012號判
      例意旨參照）。本件原告主張系爭本票係於97年7月23日
      遭被告脅迫恐嚇而簽發云云，然為被告所否認，依上開舉
      證責任分配之原則，上訴人自應就其有受脅迫恐嚇之情事
      負舉證責任。
（四）查證人杜培菁於本院證稱略以：伊是千煇公司美工助理，
      97年7月23日在台中市○○路44號辦公室，伊沒有注意有
      發生什麼事情，原告有無在該處簽發本票，伊不清楚，伊
      沒有看到原告夫妻被人毆打等語。證人庚○○於本院證稱
      略以：伊有段時間在台中市○○路44號辦公室上班，97年
      7月23日那天有無在該處上班，伊不確定，伊沒有在上開
      辦公地方看到原告被毆打簽發本票等語（均見本院98年8
      月27日言詞辯論筆錄）。依上開證人之證述，並無法證明
      原告簽發系爭本票係受被告之脅迫恐嚇，原告主張受脅迫
      恐嚇而簽發系爭本票，既未能舉證以實其說，所述顯無足
      採。
（五）被告於97年2月12日到97年7月31日陸續以匯款方式匯入
      仟煇公司帳戶共11,765,630元之事實，為原告所不爭執，
      復有送款簿存根及匯款單等附卷可憑，被告稱係因原告向
      其借款而交付一節，應堪採信。又原告在97年4月2日到97
      年6月30日期間也陸續以匯款方式匯入7,875,000元到被告
      的帳戶之事實，亦為被告所不爭執，原告又未舉證證明其
      係以借貸以外之原因匯款，是被告主張上開所匯入之款項
      ，係原告為清償被告之借款所交付，經扣除後尚有3,890,
      630元尚未清償，是被告主張因原告未清償之款項尚有330
      萬元，故簽發系爭本票，尚非無據。據上，原告主張簽發
      系爭本票之原因關係不存在，既未能舉證以實其說，其以
      兩造間無債權債務關係為由，主張被告對系爭本票之票據
      權利不存在，即乏論據。
五、綜上所述，原告主張其係遭被告脅迫恐嚇簽發系爭本票，兩
    造間無債權債務關係存在云云，均非可採，從而，原告請求
    確認兩造間系爭本票債權不存在，並請求返還系爭本票，洵
    非有據，不應准許，應予駁回。
六、本件事證已臻明確，兩造其餘之攻擊、防禦方法於判決結果
    已無影響，無一一論述之必要，附此敘明。
七、訴訟費用負擔之依據：民事訴訟法第78條。
中    華    民    國    98    年    12    月    10    日
                  民事第三庭    法  官  謝慧敏
正本係照原本作成。
如對本判決上訴，須於判決送達後20日內向本院提出上訴狀。
中    華    民    國    98    年    12    月    20    日
                                書記官  王志

司法院資訊處製作；財團法人民間司法改革基金會備份。
